臺灣高雄地方法院民事判決　九十一年訴字第一四六六號
　　原　　　告　乙○○
　　被　　　告　甲○○
右當事人間請求遷讓房屋事件，本院判決如左：
    主      文
被告應給付原告新臺幣參萬陸仟元。
原告其餘之訴駁回。
訴訟費用由被告負擔十分之九，餘由原告負擔。
本判決第一項於原告以新臺幣壹萬貳仟元供擔保後，得假執行。被告如於假執行程序
實施前以新臺幣參萬陸仟元供擔保，得免為假執行。
原告其餘假執行之聲請駁回。
    事      實
甲、原告方面：
一、聲明：
（一）被告應自民國九十一年三月二十八日起至九十一年七月二十七日止，按月給付
      原告新臺幣（下同）一萬元。
（二）願供擔保，請准宣告假執行。
二、陳述：
（一）原告於九十一年三月十三日自鈞院民事執行處之拍賣程序中，拍得原屬訴外人
      黃淑鈴所有座落高雄市○○區○○段八小段二二一二地號土地，及其上建號第
      四一三九號即門牌號碼高雄市○○區○○路五三六號十二樓之建物一棟（下稱
      系爭房屋），鈞院則於同年三月二十一日核發系爭土地及房屋之權利移轉證書
      ，並於同年三月二十八日送達原告。
（二）被告原於九十年一月五日向訴外人承租系爭房屋，租期至九十一年一月四日屆
      滿，惟系爭房屋既已於九十年七月二十三日經查封登記完畢，從而被告於九十
      一年一月五日起自已無權繼續占用系爭房屋。
（三）原告曾先於九十一年三月十五日當面告知被告已向法院標得系爭房屋之旨，並
      要求被告遷離，當時雖未提出系爭房屋之權利移轉證書（因尚未領得），但亦
      已將繳納系爭房屋押標金及尾款之證明提示被告閱覽。原告復於同月二十一日
      以存證信函通知被告上揭意旨，並催告被告應儘速遷讓返還系爭房屋。詎料被
      告對此均置之未理，直至本件訴訟中之九十一年七月二十七日始將系爭房屋返
      還。原告雖已撤回遷讓房屋部分之請求，惟原告既早於九十一年三月二十八日
      取得系爭房屋所有權，被告自該時起自屬無權占有，且經原告屢次催告又拒不
      返還，再者參考當地段之租金行情，及被告承租系爭房屋之租金額，原告因無
      法使用系爭房屋應受有每月一萬元之相當於租金之損害。從而原告自得本於民
      法侵權行為之法律關係，訴請被告自九十一年三月二十八日起至同年七月二十
      七日止，按月給付一萬元之損害賠償金。
三、證據：提出系爭土地及房屋之權利移轉證書、鈞院九十一高貴民讓九十執字第二
    五００七號函、存證信函及回執、系爭房屋九十一年度契稅繳款書、系爭土地及
    建物所有權狀等各一份為證。
乙、被告方面：
一、聲明：
（一）原告之訴及假執行之聲請均駁回。
（二）如受不利判決，願供擔保免為宣告假執行。
二、陳述：
（一）被告與訴外人間之租賃契約原係自九十年一月五日起至九十一年一月四日止，
      惟期限屆滿後雙方未即終止租約，被告仍繼續繳納租金予黃淑鈴至九十一年四
      月份。
（二）原告雖曾於九十一年三月十六日至被告處當面要求搬遷，惟經被告要求提出已
      向法院標得並已取得系爭房屋所有權之相關資料，原告卻未提出。被告雖亦於
      三月二十二日收受原告之存證信函，亦未見何資料可證原告已取得系爭房屋所
      有權之事實，被告自無從瞭解原告所言是否真確。直至本件訴訟進行中之六月
      十七日開庭時，原告因受法官要求始提出權利移轉證書，被告始知悉原告確已
      取得所有權，隨即於七月二十一日遷離系爭房屋，並將鑰匙交予管理員。由是
      可知被告並無任何故意或過失侵害原告權利之行為。
三、證據：提出系爭房屋租賃契約書一份為證。
丙、本院另依職權調閱本院九十年度執字第二五００七號民事執行卷宗。
    理      由
一、本件原告起訴主張：系爭房屋為其於九十一年三月十三日向本院民事執行處拍得
    ，並於同年三月二十八日取得權利移轉證書。被告雖曾承租系爭房屋，惟租期早
    已於查封後之九十一年一月四日屆滿，自是時起被告即屬無權占有，後雖經原告
    屢次催請搬離卻又置之不理，直至本件訴訟中之九十一年七月二十七日始遷出系
    爭房屋，然此仍不免被告應負之侵權行為損害賠償之責。爰依民法第一百八十四
    條侵權行為之法律關係，並參考當地段之租金行情，及被告原承租系爭房屋之租
    金額，請求判命被告給付原告自九十一年三月二十八日起至同年七月二十七日止
    ，每月一萬元之損害賠償金等語。
二、被告則以：被告於系爭房屋之租約屆滿時即九十一年一月四日之後，仍繼續使用
    系爭房屋並持續繳納租金予訴外人直至同年四月份，原告雖於同年三月十六日及
    二十二日，分別以口頭及存證信函告知被告其已取得系爭房屋所有權之旨及要求
    儘速遷離，惟其並未依被告要求提出權利移轉證書等資料以證其說，直至本件訴
    訟進行中之同年六月十七日開庭時，原告因受法官要求始提出權利移轉證書，被
    告始於斯時確定原告所言非虛，隨即於七月二十一日將鑰匙交予管理員並遷離系
    爭房屋，是被告自無何等侵權行為存在等語，資為抗辯。
三、原告主張被告與訴外人黃淑鈴就系爭房屋於九十年一月五日所訂立之租賃契約於
    九十一年一月四日屆滿，而其於九十一年三月十三日自本院民事執行處拍定標得
    系爭房屋，經本院於九十一年三月二十一日發文寄送系爭不動產權利移轉證書，
    經其於同年三月二十八日領得該權利移轉證書，惟被告仍繼續占用系爭房屋，經
    其於同年三月十五日及二十一日，分別以口頭及存證信函告知被告其已標得系爭
    房屋，要求儘速遷離，然當時並未將權利移轉證書提示被告，直至本件訴訟中之
    六月十七日開庭時始將之提出供被告審閱之事實，業據其提出系爭房屋之權利移
    轉證書、本院九十一高貴民讓九十執字第二五００七號函、存證信函及回執等件
    為證，並經本院依職權調取本院九十年度執字第二五００七號民事執行卷宗核閱
    屬實，且為兩造所不爭執，原告此部份主張自堪信為真實。
四、原告主張被告經屢次催告後仍拒不返還系爭房屋，致其所有權受侵害，被告即應
    依民法侵權行為之規定負損害賠償之責，則為被告所否認，並以前開各情置辯。
    是本件應審究之爭點在於：（一）被告客觀上是否有何不法侵害原告權利之行為
    ，其侵害行為之始期及終期又各如何；（二）倘是，則被告之不法侵害行為主觀
    上是否有何故意或過失可歸責；（三）倘被告之行為符合侵權行為之要件，則應
    賠償原告之損害應如何計算始稱合理。以下分述之：
（一）按債務人將其所有之房屋出租他人，後因負債，經法院查封，債務人對該屋即
      喪失處分或設定負擔之權，其對該屋之繼續出租與否，更漠不關心，嗣於拍賣
      期間租期屆滿，承租人仍繼續使用該房屋，出租人雖未即為反對之意思表示，
      亦難認為有默示同意繼續出租之意思，承租人自不能主張民法第四百五十一條
      所定默示更新不定期繼續租約之效果（最高法院六十七年度第九次民庭庭推總
      會議決議（二）意旨參照）。經查，原屬訴外人黃淑鈴所有之系爭房屋於九十
      年一月五日出租被告，後於九十年七月二十三日即由高雄市政府地政處鹽埕地
      政事務所（下稱鹽埕地政事務所）先行查封登記完畢，嗣租期並於九十一年一
      月四日屆滿，此均有被告與訴外人所訂之租賃契約及本院九十年度執字第二五
      ００七號民事執行卷宗所附該所九十年七月二十四日高市地鹽一字第０００四
      四六０號函各一紙可稽。參諸前開說明，於期限屆滿後訴外人自不得再就系爭
      房屋為任何設定負擔或其他有礙執行效果之行為，且因其已對系爭房屋之繼續
      出租與否漠不關心，自不能因其對被告繼續使用系爭房屋之事實未即表示反對
      之意思，即認其有默示同意繼續出租之意思。從而，被告抗辯其與訴外人所訂
      之租賃契約雖於九十一年一月四日屆滿，惟之後被告仍繼續使用系爭房屋並持
      續繳納租金予訴外人收受云云，亦不得對拍定人即本件原告主張租賃契約已經
      默示更新為不定期限租約。亦即，對原告而言，被告與訴外人間之租賃契約應
      於九十一年一月四日已因期限屆滿而告消滅，被告亦於斯時即已喪失系爭房屋
      之占有權源，惟原告既係於九十一年三月二十八日始領得權利移轉證書取得系
      爭房屋所有權，自應於是時起算原告所有權受侵害之始期。至於終期為何時，
      則應以被告遷出系爭房屋並將之返還原告之時點—即被告將系爭房屋之占有移
      轉予原告之時點—為判斷基準。關於此點，原告主張係於九十一年七月二十七
      日始得進入系爭房屋使用，自應以該時為被告返還時點，被告對此則否認之，
      辯稱其早於同月二十一日即已將房屋鑰匙交予大樓管理員。惟按民法第九百六
      十一條第一項規定，占有之移轉，因占有物之交付，而生效力。至於移轉之方
      式，依同條第二項準用同法第七百六十一條規定之結果，除非有該條第一項但
      書、第二項或第三項之情形，讓與人與受讓人間得以「簡易交付」或「占有改
      定」或「指示交付」之方式移轉不動產之占有，否則，原則上讓與人非將該不
      動產現實交付予受讓人，不生移轉該不動產占有之效力。經查系爭房屋既非本
      為原告占有狀態，亦非兩造合意得由被告繼續占有，更非由第三人占有，自無
      前開「簡易交付」、「占有改定」或「指示交付」等規定之適用，而應由被告
      現實地將系爭房屋交付予原告始生民法移轉占有之效力。從而，被告雖辯以於
      七月二十一日即已將系爭房屋鑰匙交予大樓管理員並遷離，惟並未通知原告領
      受，亦未現實地將系爭房屋交付原告，依前所述，自不得認被告已於七月二十
      一日移轉系爭房屋之占有予原告而生返還之效力，被告前開辯解，顯不足採，
      且被告復未提出何等足資認定已將系爭房屋現實返還原告之證明，自應認原告
      前開主張為真實。綜前所述，對原告而言，被告自九十一年三月二十八日起至
      同年七月二十七日止，其占有系爭房屋並無合法權源，核屬無權占有，並因此
      致原告無法滿足其使用該屋之權利，其無權占有行為客觀上即具不法性應予歸
      責，並因此侵害原告對系爭房屋之所有權等情，即堪認定。
（二）次查，系爭房屋於九十年七月二十四日先經鹽埕地政事務所辦理查封登記完畢
      後，再由本院民事執行處於九十年八月十六日由本院書記官督同執達員至現場
      實施查封，並經揭示於系爭房屋屋內，且本件被告當時亦曾到場對書記官說明
      現正承租系爭房屋、租期自九十年一月五日起至九十一年一月四日止等情，有
      本院九十年度執字第二五００七號民事執行卷宗所附經被告簽名到場之查封筆
      錄一份可稽。足見被告當時即對系爭房屋已遭法院查封、將可能隨時遭法院拍
      賣而易主、承租期限將於查封後屆滿等情知之甚詳，本即應對自己占有之合法
      權源是否仍繼續存在及系爭房屋之權利移轉狀況等情予以注意。參以原告曾分
      別於九十一年三月十六日及二十一日以口頭及存證信函之方式告知被告其已取
      得所有權，並要求被告儘速遷離，被告對此亦不否認等情，益證被告對系爭房
      屋是時已遭法院拍賣完畢而易由原告取得所有權等情應有所預見。被告復自承
      於租期屆滿後仍續繳租金予訴外人至九十一年四月份，則伊本有多次就原告所
      稱或向訴外人、或向本院詳為查問之機會，竟未為之，客觀上又無何不能查證
      、注意之情事，竟對原告歷次要求均置之未理，亦未查證，即拒不返還系爭房
      屋，致原告之所有權受有侵害，是其主觀上顯有過失可歸責，自堪認定。被告
      僅以因未見到原告提出得證明其已取得所有權之權利移轉證書，據此推論伊主
      觀上不具故意過失云云，自無足採。綜前所述，被告因自己過失不法之無權占
      有系爭房屋行為，侵害原告之所有權，致原告受有無法使用系爭房屋之損害等
      節，應堪認定，自應依民法侵權行為之法律關係，對原告負損害賠償之責。
（三）按因故意或過失，不法侵害他人之權利者，負損害賠償責任，民法第一百八十
      四條第一項前段定有明文。次按同法第二百一十六條規定，損害賠償，除法律
      另有規定或契約另有訂定外，應以填補債權人所受損害及所失利益為限。依通
      常情形，或依已定之計劃、設備或其他特別情事，可得預期之利益，視為所失
      利益。查本件原告除主張因被告無權占有系爭房屋，致其無法使用而致使用權
      受侵害以外，未主張有何依已定之計劃致可得預期之利益未取得等損失，是原
      告所主張之損害範圍應僅限於「所受損害」之積極損害部分，不及於「所失利
      益」，合先敘明。而無權占有他人建物，致該他人所受損害之範圍，依一般社
      會通念，以相當於該建物之租金為計算標準，應屬相當（最高法院六十七年臺
      上字第三六二二號判例意旨參照）。本件原告主張被告應賠償之損害金為每月
      一萬元，並提出被告與訴外人所訂之系爭房屋租約為據。惟查，被告與訴外人
      約定自九十年一月五日起至九十一年一月四日止之系爭房屋每月租金額為九千
      元（水電費另計），此有該房屋租賃契約書一份在卷可稽，則就訴外人即系爭
      房屋原所有權人及被告即系爭房屋原承租人之雙方立場綜合觀之，每月租金額
      九千元既係經雙方充分磋商結果後均願接受之數額，應最符合市場供需原則下
      系爭房屋之真實租金額，參以系爭房屋座落高雄市○○路及文中路口，對外交
      通系統順暢，附近有公車站，鄰近道民國小及社區公園，適合住宅及商業型態
      ，所座落社區之管理狀況、建物之維護狀況及規劃狀況均佳，人口居住密度高
      ，實具地區發展潛力等情，亦有本院九十年度執字第二五００七號民事執行卷
      宗所附系爭房屋之鑑估報告書一份及照片六張可稽，且自九十一年一月四日迄
      今，期間不過九月餘，系爭房屋價格波動應屬不大等情，本院認以每月九千元
      作為系爭房屋租金之計算標準，實屬合理。原告雖另主張逾此部份之一千元，
      係包括水電費等雜項費用，惟此部份本即非包括於被告與訴外人約定之租金額
      範圍內，而屬被告每月自行負擔之成本，此觀該租賃契約書於租金額之約定外
      另明載「電燈費及自來水費另外」等語即甚明瞭，自不得計為原告損害範圍內
      ，是原告此部份主張，即屬無據，不能准許。綜前所述，原告本於侵權行為之
      法律關係，請求被告自九十一年三月二十八日起至同年七月二十七日止共四月
      ，按月給付原告相當於系爭房屋租金額之損害賠償，在九千元之範圍內，即共
      在三萬六千元之範圍內，即無不合，應予准許，逾此範圍之請求則屬無理由，
      應予駁回。
五、本件原告勝訴部分，兩造分別陳明願供擔保請准宣告假執行或免為假執行，核無
    不合，爰分別酌定相當之擔保金額，予以准許。至原告敗訴部分，其假執行之聲
    請失所附麗，應予駁回。
六、本件事證已臻明確，兩造其餘主張及攻擊防禦方法，經審酌後於判決結果不生影
    響，自無庸一一論駁，附此敘明。
七、據上論結，本件原告之訴為一部有理由，一部無理由，依民事訴訟法第七十九條
    但書、第三百九十條第二項、第三百九十二條，判決如主文。
中      華      民      國    九十一    年      十    月      十五      日
~B審判長法官  黃蕙芳
~B法　　　官  鍾素鳳
~B法      官  紀凱峰
右為正本係照原本作成。
如對本判決上訴須於判決送達後廿日內向本院提出上訴狀。
中　　　華　　　民　　　國　　九十一　　年　　　十　　月　　　十五      日
~B法院書記官　馮欽鳳
